ACORDAO-COMPLETO-2332371

ACÓRDÃO 695/2019 ATA 9/2019 - PLENÁRIO

VISTOS, relatados e discutidos estes autos de recursos de reconsideração interpostos pela empresa Cardoso Borges Engenharia Ltda. e por Lilian de Azevedo Gonçalves, então Coordenadora-Geral de Tecnologia da Informação e de Logística do Ministério da Justiça, contra o Acórdão 2292/2017-TCU-Plenário, por meio do qual o Tribunal julgou irregulares as contas desses e de outros responsáveis, condenando-os em débito e multa, em razão de irregularidades na aplicação dos recursos do Ministério de Justiça, tomada de contas ordinárias do exercício 2002,
ACORDAM os Ministros do Tribunal de Contas da União, reunidos em Sessão de Plenário, em:
9.1 com fundamento nos arts. 32, I, e 33, da Lei 8.443/1992, conhecer dos presentes recursos e, no mérito, negar-lhes provimento;
9.2 dar ciência desta deliberação aos recorrentes e aos interessados.

Recursos de reconsideração interpostos contra acórdão que julgou irregulares as contas dos recorrentes, condenando-os em débito e multa, em razão de irregularidades na aplicação dos recursos do Ministério de Justiça.

Coordenação-Geral de Tecnologia da Informação e de Logística do Ministério da Justiça - MJ.

3. Interessados/Responsáveis/Recorrentes:
3.1. Responsáveis: Cardoso Borges Engenharia Ltda. (38.037.602/0001-96); Celia Maria da Silva (XXX.119.771-XX); Cesar Cardoso Borges (XXX.787.971-XX); Geisa Adriana Vieira Costa (XXX.263.301-XX); Iramar Duarte (XXX.102.371-XX); Joao da Cruz Naves (XXX.730.971-XX); Johaness Eck (XXX.583.638-XX); Leônidas Pereira Santos (XXX.039.131-XX); Lilian de Azevedo Gonçalves (XXX.307.881-XX); Luciana Gozzi (XXX.231.668-XX); Luzia Rocha da Silva (XXX.420.446-XX); Roseni Moreira Teixeira (XXX.306.911-XX); Welma Jose Alvarenga (XXX.881.941-XX).
3.2. Recorrentes: Cardoso Borges Engenharia Ltda. (38.037.602/0001-96); Lilian de Azevedo Goncalves (XXX.307.881-XX).

13.1. Ministros presentes: José Mucio Monteiro (Presidente), Benjamin Zymler, Augusto Nardes (Relator), Aroldo Cedraz e Raimundo Carreiro.
13.2. Ministro-Substituto convocado: Marcos Bemquerer Costa.
13.3. Ministro-Substituto presente: André Luís de Carvalho.

ACORDAO-COMPLETO-2353758

Acórdão 2160/2019 - Plenário

LILIAN DE AZEVEDO GONCALVES

AUGUSTO NARDES

Ministro-Substituto Marcos Bemquerer Costa.

Adoto como relatório a instrução elaborada no âmbito da Secretaria de Recursos - Serur, ratificada de forma unânime pelo corpo dirigente (peças 335/337) e posteriormente homologada pelo Ministério Público junto ao TCU (peça 338) :
INTRODUÇÃO
1.	Trata-se de recursos de reconsideração interpostos pela empresa Cardoso Borges Engenharia Ltda. e por Lilian de Azevedo Gonçalves, então Coordenadora-Geral de Tecnologia da Informação e de Logística do Ministério da Justiça, contra o Acórdão 2292/2017-TCU-Plenário (peça 267) , relatado pelo Ministro Marcos Bemquerer, com o seguinte teor:
9.1. julgar irregulares as contas dos Srs. João da Cruz Naves, Leônidas Pereira Santos e da Sra. Lilian de Azevedo Gonçalves e da empresa Cardoso Borges Engenharia Ltda., nos termos dos arts. 1º, inciso I, 16, inciso III, alíneas b e c, 19, caput e 23, inciso III, da Lei 8.443/1992, condenando-os, solidariamente, ao pagamento das importâncias a seguir discriminadas, referentes à inadequação dos serviços de impermeabilização da laje do edifício sede do Ministério da Justiça, com a fixação do prazo de quinze dias, a contar das notificações, para comprovarem, perante o Tribunal, o recolhimento da dívida aos cofres do Tesouro Nacional, atualizada monetariamente e acrescida de juros de mora, calculados a partir das datas indicadas até o efetivo pagamento, na forma prevista na legislação em vigor:
	Data
	Valor (R$) 

	04/09/2002
	527.584,60

	12/03/2003
	447.073,29

9.2. aplicar, individualmente, a multa no valor de R$ 50.000,00 (cinquenta mil reais) , prevista no art. 57 da Lei 8.443/1992, à empresa Cardoso Borges Engenharia Ltda. e aos Srs. João da Cruz Naves, Leônidas Pereira Santos e Lilian de Azevedo Gonçalves, fixando-lhes o prazo de 15 (quinze) dias, a contar da notificação, para que comprovem, perante o Tribunal (art. 214, inciso III, alínea a, do Regimento Interno/TCU) , o recolhimento das dívidas ao Tesouro Nacional, atualizadas monetariamente desde a data do presente Acórdão até a do efetivo recolhimento, se forem pagas após o vencimento, na forma da legislação em vigor
9.3. autorizar, desde logo, nos termos do art. 28, inciso II, da Lei 8.443/1992, a cobrança judicial das dívidas, caso não atendidas as notificações;
9.4. autorizar, caso requerido, nos termos do art. 26 da Lei 8.443/1992 c/c o art. 217 do Regimento Interno/TCU, o parcelamento das dívidas em até 36 (trinta e seis) parcelas mensais e sucessivas, sobre as quais incidirão os correspondentes acréscimos legais (débito: atualização monetária e juros de mora; multa: atualização monetária) , esclarecendo aos responsáveis que a falta de pagamento de qualquer parcela importará no vencimento antecipado do saldo devedor, sem prejuízo das demais medidas legais;
9.5. com fundamento nos arts. 1º, inciso I, 16, inciso I, 17 e 23 da Lei 8.443/1992, julgar regulares as contas dos Srs. Johaness Eck, Celia Maria da Silva, Welma José Alvarenga, Luciana Gozzi, Roseni Moreira Teixeira, Geisa Adriana Gonçalves Vieira, Luzia Rocha da Silva, Iramar Duarte, Cesar Cardoso Borges, dando-lhes quitação plena;
9.6. dar ciência à Coordenação-Geral de Logística do Ministério da Justiça - CGL/MJ sobre as seguintes impropriedades/falhas, para que sejam adotadas medidas internas com vistas à prevenção de ocorrência semelhantes :
9.6.1. inobservância da modalidade de licitação obrigatória para a contratação e execução de serviço de engenharia sem respaldo contratual, identificadas nos Contratos 12/2002 e 37/2002, o que afronta o disposto nos arts. 2°, 7°, 23 e 24 da Lei 8.666/1993 e 37, inciso XXI, da Constituição Federal/1988;
9.6.2. manutenção de contrato com fornecedor por prazo superior ao legalmente admitido, constatada nos Contratos 12/2002 e 37/2002, em desatendimento ao contido no art. 57 da Lei 8.666/1993;
9.6.3. pagamentos sem cobertura contratual e sem enquadramento nos acréscimos permitidos, observados no contrato 12/2002, em confronto aos arts. 54, §2°, e 62 da Lei 8.666/1993;
9.6.4. alteração sem respaldo legal do valor global do contrato, identificada no Contrato 12/2002, o que afronta o disposto no art. 65, §§ 1° e 2°, da Lei 8.666/93;
9.6.5. ausência de documentação hábil para comprovar a regular utilização de diárias, em descumprimento ao contido no art. 59, parágrafo único, da Lei 8.112/1990;
9.7. remeter cópia deste Acórdão à Procuradoria da República no Distrito Federal, com fulcro no art. 16, § 3º, da Lei 8.443/1992, e à Coordenação-Geral de Logística do Ministério da Justiça, para ciência.
HISTÓRICO
2.	Trata-se, originariamente, de Tomada de Contas Simplificada da Coordenação-Geral de Logística do Ministério da Justiça (CGL/MJ) , concernente ao exercício de 2002. A Secretaria Federal de Controle Interno da Controladoria-Geral da União identificou as seguintes irregularidades na gestão da unidade, descritas no Relatório de Auditoria (peça 2, p. 1-30) :
a) contratações emergenciais com fulcro no art. 24, inciso IV, da Lei n. 8.666/1993 de forma indevida;
b) formalização de aditivo ao Contrato n. 018/2002, em 1º/08/2002, incompatível com o objeto originalmente pactuado, caracterizando fuga ao procedimento licitatório, em desacordo com o art. 37, inciso XXI, da Constituição Federal e o art. 65 da Lei n. 8.666/1993;
c) realização de pagamento de serviços de impermeabilização da laje do edifício-sede do Ministério da Justiça, sem previsão no objeto dos Contratos nº s. 12/2002 e 37/2002, firmados com a empresa Cardoso Borges Engenharia, em desacordo com o disposto no parágrafo único dos arts. 60 e 62, ambos da Lei n. 8.666/1993;
d) concessão de diárias a servidores e a colaboradores eventuais sem a comprovação da efetiva realização de viagens no país e no exterior.
2.1.	A unidade técnica propôs a oitiva dos responsáveis pelos fatos descritos nas alíneas 'b' e 'c' supra. Em denúncia, analisada em outro processo (TC Processo 010.940/2005-0) , foram descritas novas irregularidades nos serviços de impermeabilização da laje do edifício sede do Ministério da Justiça, ajustados no âmbito do Contrato 37/2002. 
2.2.	Após análise das informações coletadas naqueles autos, o Tribunal proferiu o Acórdão 1537/2005-TCU-Plenário (peça 17, p. 41) , relatado pelo Ministro Augusto Sherman Cavalcanti, com determinação à 3ª Secretaria de Controle Externo (3ª Secex) , no seguinte sentido:
9.4. determinar à 3ª Secex que, no exame das contas da CGRL/MJ, relativas ao exercício de 2002, proceda a análise detalhada da questão relativa aos serviços de impermeabilização da laje de cobertura do Palácio da Justiça executados por via do Contrato 37/2002, no que concerne ao procedimento de contratação, execução e conformidade de preços; 
2.3.	Nos presentes autos, após inspeção da unidade técnica na Coordenação-Geral de Logística do Ministério da Justiça - CGL/MJ e análise das informações coletadas, a 3ª Secex entendeu que o próprio órgão deveria instaurar a competente TCE (peça 18, p. 8-18) .
2.4.	O Ministério Público junto ao TCU (MP junto ao TCU) , discordou da proposta, posicionando-se pelo prosseguimento da apuração neste processo, por meio de diligências adicionais, capazes de instruir a citação dos responsáveis (peça 18, p. 22-23) . 
2.5.	O Tribunal, em concordância com o parquet, proferiu o Acórdão 1287/2007-TCU-Primeira Câmara (peça 18, p. 24) , retificado, por inexatidão material, pelo Acórdão 1847/2007-TCU-Segunda Câmara (peça 18, p. 30) , ambos sob a relatoria do Ministro Marcos Bemquerer Costa, nos seguintes termos:
 (...) com fundamento no art. 11 da Lei n. 8.443/1992, c/c o art. 157 do Regimento Interno; aprovado pela Resolução n. 155/2002, em determinar à 3ª Secex que promova diligência junto à Coordenação-Geral de Logística do Ministério da Justiça, a fim de identificar os responsáveis e a quantificação do débito, relativo ao pagamento efetuado à firma Cardoso Borges Engenharia Ltda., responsável pela execução da obra de impermeabilização da laje do edifício sede do Ministério, com vistas à citação dos envolvidos, de acordo com o parecer emitido pelo Ministério Público:
2.6.	Depois da oitiva dos responsáveis, com proposta de citação em razão de débito apurado na contratação da Cardoso Borges Engenharia Ltda. (peça 19, p. 5-9) , as contas da unidade foram sobrestadas, por determinação contida no Acórdão 1163/2008-TCU-Plenário, de 18/6/2008 (peça 22, p. 50) (TC Processo 003.739/2008-2) , relatado pelo Ministro Benjamin Zymler. Essas questões foram resolvidas no Acórdão 372/2011-TCU-Plenário, sob a relatoria do Ministro Ubiratan Aguiar.
2.7.	Em continuidade à análise, cessados os motivos do sobrestamento; e após a oitiva dos responsáveis pelas irregularidades questionadas na contratação da Cardoso Borges, o Tribunal, por meio do Acórdão 3131/2013-TCU-Segunda Câmara (peça 29) , relatado pelo Ministro Marcos Bemquerer Costa, julgou-lhes irregulares as contas, condenando-os em débito, nos seguintes termos:
9.1. julgar irregulares as contas dos Srs. Leônidas Pereira Santos, Lilian de Azevedo Gonçalves e João da Cruz Naves, nos termos dos arts. 1º, inciso I, 16, inciso III, alíneas b e c, 19, caput e 23, inciso III, da Lei n. 8.443/1992, condenando-os em débito, solidariamente com a empresa Cardoso Borges Engenharia Ltda., ao pagamento das importâncias a seguir discriminadas, referentes à inadequação dos serviços de impermeabilização da laje do edifício sede do Ministério da Justiça, com a fixação do prazo de quinze dias, a contar das notificações, para comprovarem, perante o Tribunal, o recolhimento da dívida aos cofres do Tesouro Nacional, atualizada monetariamente e acrescida de juros de mora, calculados a partir das datas indicadas até o efetivo pagamento, na forma prevista na legislação em vigor:
	Data
	Valor (R$) 

	12/04/2002
	49.900,00

	06/05/2002
	121.000,00

	06/06/2002
	219.723,32

	04/07/2002
	238.260,74

	09/08/2002
	71.203,47

	04/09/2002
	318.882,00

	03/10/2002
	262.995,95

	07/11/2002
	178.135,08

	05/12/2002
	178.135,08

	27/12/2002
	104.374,18

	14/02/2003
	51.641,40

	12/03/2003
	22.309,40

9.2. aplicar, individualmente, a multa no valor de R$ 30.000,00 (trinta mil reais) , prevista no art. 57 da Lei n. 8.443/1992, aos Srs. Leônidas Pereira Santos, Lilian de Azevedo Gonçalves e João da Cruz Naves e à empresa Cardoso Borges Engenharia Ltda., fixando-lhes o prazo de 15 (quinze) dias, a partir da notificação, para que comprovem, perante o Tribunal (art. 214, III, alínea 'a', do RI/TCU) , seu recolhimento ao Tesouro Nacional, atualizada monetariamente desde a data deste Acórdão até a do efetivo recolhimento, se for paga após o vencimento, na forma da legislação em vigor;
9.3. autorizar, desde logo, caso não atendida a notificação feita aos responsáveis indicados acima, a cobrança judicial das dívidas não recolhidas, nos termos do art. 28, inciso II, da Lei 8.443/1992;
9.4. com fundamento nos arts. 1º, inciso I, 16, inciso I, 17 e 23 da Lei n. 8.443/1992, julgar regulares as contas dos Srs. Johaness Eck, Celia Maria da Silva, Welma Alvarenga Gebrim, Luciana Gozzi, Roseni Moreira Teixeira, Geisa Adriana Gonçalves Vieira, Luzia Rocha da Silva, Iramar Duarte, Cesar Cardoso Borges, dando-lhes quitação plena;
9.5. determinar à Coordenação-Geral de Logística do Ministério da Justiça - CGL/MJ que faça constar, nos processos de concessão de diárias, o bilhete de passagem ou outro documento hábil a comprovar a data do efetivo retorno do servidor, em cumprimento do disposto no art. 59, parágrafo único, da Lei n. 8.112/1990, bem como, nos casos em que as viagens sejam para participação em congressos, seminários ou cursos, faça juntar ainda cópia do respectivo certificado ou documento que comprove a efetiva participação do beneficiário;
9.6. remeter cópia deste Acórdão, acompanhado do respectivo Relatório e do Voto, à Procuradoria da República no Distrito Federal, com fulcro no art. 16, § 3º, da Lei n. 8.443/1992.
2.8.	Irresignado, Leônidas Pereira da Silva interpôs recurso de reconsideração (peça 79) contra o referido julgado, requerendo a nulidade da deliberação, por vícios no devido processo legal. Esta Secretaria se manifestou pelo desprovimento do pedido, mantendo-se inalterado o Acórdão combatido (peças 89-91) . 
2.9.	Também insatisfeita, a empresa Cardoso Borges Engenharia Ltda. interpôs recurso de reconsideração (peças 97-99) contra o Acórdão 3131/2013-TCU-Segunda Câmara, alegando nulidade da citação, falta de planejamento do Ministério da Justiça, aproveitamento dos serviços em contratação posterior e cerceamento do direito de ampla defesa e do contraditório.
2.10.	O Tribunal, por meio do Acórdão 4191/2014-TCU-Segunda Câmara (peça 128) , da relatoria do Ministro Raimundo Carreiro, deu provimento ao pedido da empresa, tornando insubsistente o Acórdão 3131/2013-TCU-Segunda Câmara; além de considerar prejudicado o recurso de Leônidas Pereira da Silva, na forma abaixo:
9.1 conhecer do recurso de reconsideração interposto pela empresa Cardoso Borges Engenharia Ltda., com fundamento no art. 285 do Regimento Interno, para, no mérito, dar-lhe provimento;
9.2 conhecer do recurso de reconsideração interposto pelo Sr. Leônidas Pereira Santos, com fundamento no art. 285 do Regimento Interno, para, no mérito, declarar-lhe a perda do objeto;
9.3 tornar insubsistente o Acórdão 3131/2013-TCU-Segunda Câmara;
9.4 restituir os autos ao Exmo. Relator a quo para as providências que entender cabíveis;
9.5 dar ciência da presente deliberação ao interessado.
2.11.	O processo retornou à Secretaria de Controle Externo da Defesa Nacional e da Segurança Pública (SecexDefesa) , para realização de nova citação solidária dos responsáveis, tendo as oitivas contemplado as irregularidades quanto à impermeabilização da laje e os demais fatos irregulares ou falhas atribuídas a João da Cruz Naves e Lilian de Azevedo Gonçalves.
2.12.	Leônidas Pereira da Silva apresentou petição intitulada 'Pedido de Reexame com Efeito Suspensivo' (peça 242) , requerendo, dentre outros pedidos, a declaração de nulidade do presente processo, por afronta ao contraditório e à ampla defesa. Esta Secretaria concluiu pela perda de objeto do expediente, haja vista a declaração de nulidade do Acórdão 4191/2014-TCU-Segunda Câmara (peças 243-245) , propondo o recebimento da peça como mera petição, entendimento seguindo pelo Ministro Relator (peça 246) .
2.13.	Após o recebimento e análise das alegações de defesa e razões de justificativa apresentadas por alguns responsáveis, o Tribunal, por meio do Acórdão 2292/2017-TCU-Plenário (peça 267) , relatado pelo Ministro Marcos Bemquerer Costa, o Tribunal julgou-lhes irregulares as contas, imputando-lhes débito e aplicando-lhes multa, na forma descrita na introdução acima.
2.14.	Novamente insatisfeita, a empresa Cardoso Borges Engenharia Ltda. interpôs recurso de reconsideração (peça 311) , requerendo 'seja o presente recurso conhecido e provido para reformar o acórdão recorrido e considerar as contas iliquidáveis, assim arquivando-se o processo, inclusive, sem multa à recorrente' (peça 311, p. 13) .
2.15.	Também irresignada, a responsável Lilian de Azevedo Gonçalves interpôs recurso de reconsideração (peça 316) , requerendo (peça 316, p. 13) :
 (...) o conhecimento do presente Recurso de Reconsideração e, no mérito, o seu provimento, para declarar a impossibilidade de exercício da pretensão punitiva do Tribunal de Contas da União nos autos de Processo n° Processo 007.973/2003-2 Tomada de Contas Simplificada, em virtude da morosidade da Corte de Contas por mais de 14 anos, e, por consequência, a nulidade do Acórdão 2292/2017-TCU-Plenário.
ADMISSIBILIDADE
3.	Reiteram-se os exames preliminares de admissibilidade (peças 322-324) , ratificado pelo Exmo. Sr. Ministro-Relator, na peça 328, que concluiu pelo conhecimento dos recursos, suspendendo-se os efeitos dos itens 9.1, 9.2 e 9.3 do Acórdão 2292/2017-TCU-Plenário, relatado pelo Ministro Marcos Bemquerer Costa, estendendo-se o efeito suspensivo a todos os responsáveis condenados em solidariedade com os recorrentes, eis que preenchidos os requisitos processuais aplicáveis à espécie. 
MÉRITO
4.	Delimitação
4.1.	Constituem objetos do recurso as seguintes questões:
	a) Se o serviço de impermeabilização em debate nos autos foi realizado de forma satisfatória e por meio de contratação regular, afastando-se a condenação da empresa contratada; e se foi respeitado o devido processo legal (peça 311) ; e
	b) Se ocorreu a prescrição da pretensão punitiva estatal, afastando-se o débito e a multa imputados às partes (peça 316) .
5.	Contratação do serviço de impermeabilização em debate, efetiva realização, regularidade e devido processo legal (peça 311) 
5.1.	A empresa Cardoso Borges Engenharia Ltda. afirma que os serviços de impermeabilização para os quais ela foi contratada foram efetivamente realizados, em contratação regular; bem como que o Tribunal deixou de observar o devido processo legal na imputação de débito e multa à instituição, impondo-se a modificação do julgado recorrido, tendo em vista os seguintes argumentos:
a) No relatório do Acórdão 4191/2014-TCU-Segunda Câmara, relatado pelo Ministro Raimundo Carreiro, a unidade técnica aduz não ter sido trazida aos autos prova capaz de afastar as irregularidades encontradas no Contrato 37/2002, originárias das condenações ora em discussão. Os técnicos consideraram os posicionamentos dos peritos que se manifestaram nos autos convergentes, quanto à fragilidade nos serviços de impermeabilização, com culpa da recorrente (peça 311, p. 2-3) ;
b) O TC Processo 010.940/2005-0, em apenso aos presentes autos, trata de denúncia com tom diferente, acerca da desnecessidade da realização da obra com a próxima empresa contratada depois da recorrente, tendo em vista o contrato anterior ser recente e com a mesma finalidade. Por esse relato poderia ser possível o aproveitamento do serviço anterior, com reforma dos pontos danificados, sendo opção mais econômica, além de não ter sido sequer executada a garantia presente no ajuste anterior. Nessa linha, a conclusão do Tribunal no acórdão recorrido foi discrepante (peça 311, p. 3-4) ;
c) O laudo da polícia federal na cobertura do prédio do Ministério da Justiça foi feito meses depois que o próprio órgão inviabilizou a empresa recorrente de completar o que precisava ser feito, nova camada de cobertura de manta cimentícia, já que a infraestrutura que fica por baixo não precisava ser recuperada. Se o Ministério tivesse autorizado a Cardoso Borges a concluir a próxima etapa de aplicação de material na cobertura, o serviço teria ficado concluído e na espessura recomendada, o que leva a posições conflitantes entre o processo em análise e o TC Processo 010.940/2005-0 (peça 311, p. 4) ;
d) Existem diversos pontos que tornam os presentes autos dependentes de nova instrução ou de julgamento da contas como iliquidáveis;
e) O Tribunal de Contas da União (TCU) , com base no laudo da Polícia Federal, considerou que houve desperdício de recursos públicos, por não ter atingido a finalidade devida, por falta de planejamento, dentre outros fatores, tendo culminado no uso de material e técnica inapropriados. Os problemas de infiltração persistiram após os trabalhos e a empresa não comprovou ter feito requerimentos para concluir os trabalhos e que parte do material ou serviço teria sido ou não aproveitada pela empresa Essencial, não cabendo ao TCU produzir as provas pedidas pela parte. Para os julgadores, a entidade já teria recebido quase todo o orçamento disponível, não fazendo sentido gastar mais para ações que não resolveriam o problema da laje, posição que fundamentou a condenação dos recorrentes (peça 311, p. 4) ;
f) O trabalho foi realizado e a laje precisava apenas de últimas demãos de cada de produto impermeabilizante, conforme fotos anexas aos recursos da construtora. Não se admite a devolução total dos valores, como se o Estado admitisse a condenação de contratada que despendeu muito trabalho, entregou resultados e outra empresa recebeu o local apenas para finalização, alegando oficialmente ao Ministério que a estrutura deixada estava em boas condições e com materiais bem fixados. Questiona-se porque isso não foi considerado. Trata-se de enriquecimento sem causa da União, em afronta ao artigo 884 do Código Civil (peça 311, p. 5-6) ;
g) Ninguém ressaltou que os contratos da Cardoso Borges eram de manutenção predial e envolviam não apenas o serviço feito na laje do Ministério da Justiça, mas também outros serviços, sendo necessário separá-los, para que se possa realizar a condenação líquida (peça 311, p. 6) ;
h) Questiona-se como condenar a empresa se não constam dos autos as ordens de serviço da época dos fatos, para comprovar as despesas realizadas, dificuldade percebida na instrução inicial do processo, sendo que a condenação se baseou unicamente nos contratos, com meras informações genéricas de despesas, supostamente relativas ao serviço na laje do Ministério (peça 311, p. 6) ;
i) Conforme o artigo 5º, inciso LVI, da Constituição Federal e tendo em vista não estarem presentes no processo em análise e no TC Processo 010.940/2005-0 as ordens de serviço com a delimitação dos trabalhos tanto da Cardoso Borges, quanto da Essencial, não é possível condenação nesse sentido. Logo, as contas são iliquidáveis, pois se questiona como se pode julgar os autos dessa forma inacabada e com ausência de diversas provas (peça 311, p. 6 e 9) ;
j) A empresa restou condenada por opção da Administração em utilizar aquela técnica escolhida, portanto, mérito do ato administrativo, decorrente do contingenciamento de recursos na época, sendo que nada disso foi considerado (peça 311, p. 6) ;
k) Questiona-se porque não foi ressaltado que, antes dos serviços amplos na laje, foi feito um teste em uma das vigas, chamado 'corpo de prova', no qual houve teste de estanqueidade, com água no local por vários dias, sem infiltrações e, somente depois dessa diligência, é que os trabalhos amplos foram realizados (peça 311, p. 6) ;
l) Pergunta-se que se é possível condenar a empresa a devolver o dinheiro de um serviço que, conforme diversas fotos constantes dos autos, foi realizado e houve atestação e pagamento na época (peça 311, p. 7) ;
m) A Essencial, empresa sucessora da recorrente, deixou claro que aproveitou a estrutura de toneladas de argamassa colocada pela Cardoso Borges, tendo retirado apenas a manta cimentícia, camada superficial e isso a custo milionário. Questiona-se como a empresa recorrente está sendo condenada a devolver tudo que recebeu dos contratos. Essa realidade está retratada em ilustração de uma viga invertida, como as do Ministério, no recurso em análise, questionando-se como a primeira pessoa jurídica contratada é que foi condenada, mesmo tendo realizado a retirada de material anterior, fez nova base de infraestrutura de concreto celular, aplicou camada intermediária, mas não teve permissão de completar o serviço, nada acontecendo com a segunda contratada (peça 311, p. 7-8) ;
n) Na época, em razão da proximidade do período chuvoso, chegaram a ser empregados mais de 80 obreiros, trabalhando, muitas vezes, em três turnos, com aplicação de mais de 12 mil sacos de cimento e retirada de mais de 700 containers de lixo e restos de material provenientes de sua raspagem. Questiona-se se nada vai ser considerado, inclusive, tendo em vista que a outra empresa aproveitou quase 90% do que já havia sido feito anteriormente (peça 311, p. 8) ;
o) Se a alegação é de que teria havido contratação genérica, em valor de R$ 1.052.000,00, também havia disponibilidade orçamentária, retida propositadamente pelo Ministério, de R$ 208.000,00, destinada ao custear a empresa Cardoso Borges na aplicação das demais demãos necessárias à impermeabilização. Pergunta-se se nada disso será considerado e o porquê de o Ministério da Justiça não ter utilizado os artigos 69 da Lei 8.666/1993 ou 1245 do Código Civil, para permitir que a contratada completasse a camada definitiva da impermeabilização. Não há resposta sobre o que ocorreu no Ministério com a chegada da nova equipe após o fim da era Fernando Henrique (peça 311, p. 8) ;
p) Gestões diferentes conflitaram entre si e a situação acabou por prejudicar a empresa, o que restou visível quando se alegou não haver mais verba para concluir o objeto do contrato. A Cardoso Borges solicitou a correção nas fissuras que iam aparecendo após a secagem natural do material, mas a Administração preferiu retardar a situação, deixando a impermeabilização se deteriorar e, depois, ardilosamente justificar que, por conta do serviço feito anteriormente, estaria contratando outra empresa, a Essencial (peça 311, p. 8) ;
q) Pergunta-se como se pode dar credibilidade ao laudo da Polícia Federal feito tardiamente, depois que o Ministério resistiu propositadamente, não querendo liberar os R$ 208.000,00 que faltavam para completar apenas a última camada de impermeabilização, a qual chegaria à espessura definitiva recomendada pelo fabricante (peça 311, p. 9) ;
r) Faz-se necessário encerrar o presente processo, como 'contas iliquidáveis', como ocorreu, por exemplo, no TC Processo 019.528/2006-2, em face da ausência de provas que prejudicam a própria defesa da parte na tomada de contas (peça 311, p. 9) ;
s) Trata-se de contas iliquidáveis, nos termos do artigo 16, inciso IV, da Instrução Normativa 71/2012 do TCU, pois nenhum cálculo nos autos foi realizado sobre o que se gastou antes da Cardoso Borges, como estava a situação; e o que ela fez e o que a empresa Essencial fez ou aproveitou, em seguida (peça 311, p. 9) ;
t) Havia nos autos vários pedidos de prova que, ao serem rejeitados, contrariaram regras elementares do processo administrativo, conforme a Lei 9.784/1999, em seus artigos 3º, inciso III; e 37, os quais tratam da possibilidade de o administrado apresentar documentos antes da decisão e de ter a Administração possibilidade de prover, de ofício, a busca por documentos necessários a esclarecer fatos e dados declarados pelo interessado. Essas normas foram violadas, pois nenhuma das provas requeridas e que deveriam ter sido consideradas, buscadas ou providenciadas, de ofício, foram trazidas aos autos. Isso viola garantias do devido processo legal, do contraditório e da ampla defesa (peça 311, p. 9) ; 
u) A empresa recorrente solicitou ao Ministério da Justiça cópias dos contratos dos 10 anos que antecederam 2002 e aqueles firmados até hoje, referentes à impermeabilização ou manutenção da laje, a oitiva dos engenheiros Fernando Beltrão e Walmor Zeredo, bem como cópias das ordens de serviço da contratação da Cardoso Borges, para comprovação do cálculo equivocado; e da Essencial Engenharia Ltda., para comprovar que a maior parte dos trabalhos foi aproveitada, reinstruindo-se, na sequência, o processo, com novo prazo de manifestação da entidade. Nada disso foi atendido (peça 311, p. 10) ;
v) A situação anterior dos serviços era precária, na laje do Ministério da Justiça; não se tendo aventado qualquer acusação de sobrepreço e de não realização do que precisava ser feito na primeira oportunidade, até o final de 2012. A empresa continuou prestando serviços ao Ministério em 2003 até 2004, quando, mesmo com prorrogação contratual já aprovada, simplesmente e de forma não clara, a Administração decidiu pela contratação de outra empresa (peça 311, p. 10) ;
w) Não pode a empresa, que trabalhava com ordens de serviço, passo a passo, ser condenada se, na época, no início do exercício de 2003, não lhe foi autorizada e repassada a ordem de serviço específica para verificar as dilatações que surgiriam após a primeira parte do serviço e a secagem do cimento celular e para que fosse feita a segunda mão do revestimento de manta cimentícia que iria aderir à original, completando a espessura superior a 2 kg/m2 (peça 311, p. 10) ;
x) O Ministério tinha ciência de que, após a secagem completa do cimento celular, com verificações de eventuais trincas, deveria ser feita a etapa final de revestimento de manta cimentícia. A situação foi deixada em aberto, com deterioração do que se havia feito, chegando-se a 2004, quando se encerrou o contrato com a recorrente, a qual não foi chamada a fazer reparos. Logo, é ardilosa a petição que deu início ao presente processo, com argumentação distorcida do que realmente ocorreu  (peça 311, p. 11) ;
y) Outros detalhes são importantes, a começar pela decisão da própria contratação dos serviços, justificada, na primeira parte, em 2002, por impugnação em edital de licitação naquela época (peça 11, p. 23-24) , com parecer favorável da Consultoria Jurídica (peça 11, p. 26-27) . Em decorrência da inviabilidade da nova licitação, a situação persistiu até agosto de 2002 (peça 11, p. 45-48) , tendo havido nova contratação emergencial, também com posicionamento jurídico favorável. Logo, não houve dolo ou culpa da Cardoso Borges na contratação emergencial dela para manutenção predial, além de não haver descumprimento contratual, tanto que a empresa permaneceu no Ministério até o início de 2004 (peças 311, p. 11; 11, p. 50; e 12, p. 1-3) ;
z) Não se deve concluir que, no contexto caótico de chuvas no início de 2002, não devessem ser incluídos os serviços de impermeabilização no Contrato 012/2002, pois estavam previstos nele esses trabalhos (peça 311, p. 11) ;
aa) No início de 2002, o Ministério solicitou avaliação da estrutura da laje pelo Corpo de Bombeiros e pela Defesa Civil, restando demonstrada a urgente necessidade de realização de obra e serviço de reparação, a fim de evitar eventos danosos. Não seria possível aguardar licitação pela demorada modalidade de Concorrência Técnica e Preço, pois novo período chuvoso se aproximava, decorrendo disso a contratação emergencial (peças 311, p. 11; e 15, p. 3-18) ;
ab) A recorrente não poderia descumprir ordem de serviço exclusiva para impermeabilização da laje dentro do Contrato n. 012/2002, com vigência até agosto de 2002; ou no Contrato 037/2002, sob pena de ser punida severamente, pois era preciso parar com as infiltrações, com obras do primeiro estágio ainda naquele ano e, em 2003, no novo contrato ou por outra licitação, a segunda parte. Isso não ocorreu (peça 311, p. 11-12) ;
ac) Houve falta de planejamento, princípio básico desde o Decreto-Lei 200/1967 e isso não pode ser imputado à empresa. O Ministério tinha problemas com a laje há anos e decidiu fazer o primeiro serviço em 2002, mas contingenciando recursos. Não fez o que era necessário, em 2003, resultando no problema ora em debate. A recorrente já juntou prova documental dos serviços feitos e da situação precária da laje, antes dos serviços, conjuntura que, em 2002, representou quase colapso. Questiona-se como tudo pode ser imputado à recorrente (peça 311, p. 12) ;
ad) A contratação o aspecto da laje teve cotação de preços com diferentes empresas (peças 311, p. 12; e 15, p. 21-28) ;
ae) Com relação aos laudos periciais, é importante ouvir o autor do laudo realizado pelo CREA, já juntado aos autos, que pode esclarecer inconsistências no laudo da Polícia Federal. O parecer que dá base à condenação, por exemplo, considerou apenas poucos pontos de uma área enorme da laje, além de desconsiderar o fato de que o ressecamento do primeiro revestimento de manta cimentícia era exatamente o estágio em que se verificaria como seria feita a segunda mão, além de outras informações relevantes (peça 311, p. 12) . 
af) O próprio Ministério já juntou nos presentes autos prova de que o serviço foi efetivamente realizado, sem que se justifique a pretensão de ressarcimento de todo o valor da obra, como se observa nas fotos já juntadas, não podendo haver condenação de forma simplória, como se pretende (peça 311, p. 13) ;
ag) Sobre os laudos da Polícia Federal, evidente que houve análise com material incompleto e isso retira validade das conclusões, além de não se ter considerado que foram feitos testes com corpo de prova antes de tudo e a técnica era adequada (peça 311, p. 13) ;
ah) A condenação é precipitada, contrariando o princípio da verdade material, basilar nesta Corte de Contas, sendo que sequer revelia implica em reconhecimento dos fatos, pois o Tribunal busca suas provas de ofício, conforme a jurisprudência da Casa, posicionamento similar ao da Advocacia-Geral da União, como no Parecer n. GQ-35, vinculante. Condenar alguém sem analisar provas e requerer as outras ainda necessária, que deveriam estar nos autos, é nulidade absoluta a ser arguida e reconhecida de ofício por esta Corte (peça 311, p. 13) .
	Análise
5.2.	Não assiste razão à recorrente. Os argumentos apresentados pela empresa Cardoso Borges Engenharia Ltda. são praticamente idênticos aos colocados no recurso anterior da entidade (peças 97-99) , já devidamente enfrentados por esta Diretoria (peça 122) , razão pela qual se reproduzirá parte da análise anterior, com os necessários acréscimos às demais alegações apontadas.
5.3.	Nessa linha, o não atingimento dos fins pretendidos pelo contrato, por má execução, importa na devolução integral dos valores públicos empregados. A contratação posterior de empresa para refazer serviços executados insatisfatoriamente pela integrante de ajuste anterior não exime a primeira contratada de ressarcir os valores que lhe foram pagos indevidamente.
5.4.	Ao contrário do que afirma a recorrente, não é necessário discutir, nesse momento, a contestável contratação emergencial da Cardoso Borges, que já prestava serviços dessa natureza ao Ministério da Justiça desde 1995. 
5.5.	Cabe informar, inicialmente, que os serviços de impermeabilização da laje do edifício sede do órgão foi inserida, emergencialmente, no bojo do Contrato 12/2002 (peça 11, p. 32-40) , firmado em 25/2/2002. Após o fim da vigência dessa avença, as obras continuaram, com base no Contrato 37/2002 (peça 12, p. 9-17) , assinado em 23/8/2002, com vigência de 180 dias.
5.6.	O objeto dos ajustes consistia na contratação de empresa especializada de serviços de manutenção corretiva e preventiva, correções e reparos em componentes de instalações prediais para as dependências do Ministério da Justiça. Não tratava, portanto, especificamente, da impermeabilização da laje do edifício sede do órgão.
5.7.	Entretanto, esse serviço foi inserido no escopo dos referidos contratos, com base na Ordem de Serviço 1.157/02, de 13/3/2002, cujo teor pode ser consultado no TC Processo 010.940/2005-0 (peça 31, p. 6-7) , prova a que a Corte já teve acesso, diferentemente do que afirma a recorrente. Os limites dessa requisição, por sua vez, basearam-se em proposta da própria empresa, também presente naqueles autos (peça 24, p. 19-21) . 
5.8.	Não obstante a falta de técnica na contratação, verifica-se que a obrigação da empresa envolvia a impermeabilização de toda a área da laje do edifício-sede do Ministério da Justiça, no prazo de 180 dias, com garantia de cinco anos para os serviços.
5.9.	De outra sorte, cabe relatar que os serviços de impermeabilização contratados, conforme consta no próprio atestado apresentado pela empresa no primeiro recurso interposto (peça 97, p. 22) e como afirma a recorrente no pedido em análise, teriam sido concluídos em 27/12/2002, supostamente a contento.
5.10.	Todavia, em que pese os serviços tenham sido entregues, os fatos que se seguiram demonstraram a absoluta ausência de qualidade das obras realizadas, com o retorno das infiltrações anteriormente existentes. Nesse sentido, cabe relatar trecho de nota técnica encaminhada pelo Ministério da Justiça ao Tribunal, no bojo do TC Processo 010.940/2005-0 (peça 3, p. 18) :
Entretanto, as ocorrências registradas em 2002 não foram as únicas: menos de um ano após a conclusão das obras realizadas pela Cardoso Borges, já haviam infiltrações prejudicando as instalações do Edifício, conforme relatam o Memorando 872, de 7 de outubro de 2003 (DOC. 12) , da Secretaria de Direito Econômico, e o Memorando 1556, de 06/11/2003 (DOC. 13) , da Secretaria Nacional de Segurança Pública, unidades deste Ministério instaladas no 5° andar do Edifício.
5.11.	Além disso, poucos meses depois, mais de um técnico especializado, em análises também embasadas em vasto material fotográfico, pôde constatar as fragilidades nos trabalhos empreendidos pela recorrente na laje. Em 22/10/2003, peritos criminais da Polícia Federal foram chamados para se manifestar sobre as infiltrações na laje do Ministério da Justiça (TC Processo 010.940/2005-0 - peças 24, p. 46-50; e 25, p. 1-13) . 
5.12.	Os especialistas constataram a continuidade dos problemas que levaram à contratação emergencial e atribuíram, como causas, a inadequação do sistema de impermeabilização adotado pela recorrente e a aplicação de manta cimentícia insuficiente ao recomendado pelo fabricante. 
5.13.	Em 15/10/2004, o órgão, temendo os prejuízos na contratação, ajuizou cautelar de produção antecipada de provas na Justiça Federal do Distrito Federal, sob o número 2004.00.34.041155-3 (TC Processo 010.940/2005-0 - peça 21, p. 43-49) , destinada a instruir ação de indenização contra a empresa. 
5.14.	Naqueles autos, o Juiz titular determinou a realização de nova perícia nas obras, o que foi realizado pelo perito Carlos Augusto Alvares da Silva Campos (TC Processo 010.940/2005-0 - peça 4, p. 41-50; e 5, p. 1-33) . Após visitas in loco e pesquisas com os elementos utilizados na obra, o técnico, respondendo a quesitos formulados na ação, concluiu:
'Analisando toda a situação partindo da documentação disponível nos autos relacionada à proposta apresentada pela empresa Ré, até a vistoria feita in loco, em que se constatou toda a extensão e a gravidade do problema, pode-se notar de imediato que não houve a formulação de um projeto executivo de impermeabilização, onde fatores tais como a ocorrência de variações térmicas e higroscópicas que geram movimentos e deformidades constantes na laje, indicando a necessidade de adotar serviços complementares tais como estruturação e reforço da manta cimentícia pela utilização de véu de poliéster ou outro similar, conforme orientam o fabricante e as NBR. Por estes motivos, o sistema de impermeabilização atualmente utilizado na laje de cobertura do Ed. Sede do Ministério da Justiça não foi adequado para o tipo de solicitações ali presentes.
Tal fato se deu em função da inexistência de projeto executivo, conforme determinam os normativos técnicos.
Ensaios realizados com amostras aleatoriamente colhidas na laje de cobertura do Ed. Sede do Ministério da Justiça indicam que o consumo do material impermeabilizante empregado pela Ré (medições realizadas em aparelhagem de precisão) , estava abaixo do volume necessário preconizado pelos fabricantes (2 kg/m2) para uma impermeabilização minimamente efetiva. O volume do material utilizado para a impermeabilização (manta cimentícia) , encontrado através das medições efetuadas nas amostras coletadas in loco, variou de 1,37 a 1,68 kg/m2 nas amostras coletadas, ou seja, foi aplicado um volume de material bem abaixo do que determina o fabricante. (TC Processo 010.940/2005-0 - peça 4, p. 50; e 5, p. 1) '.
5.15.	Além disso, as conclusões tanto dos técnicos da Polícia Federal quanto do perito judicial, foram ratificadas em novo laudo do Núcleo de Engenharia do Ministério da Justiça (TC Processo 010.940/2005-0 - peça 4, p. 34-39) .
5.16.	Dessa forma, está demonstrado o não atingimento dos fins almejados para o ajuste, o que corresponde à inexecução contratual, impondo-se a devolução integral dos recursos. Os fatos decorreram da ausência de planejamento dos trabalhos pela empresa e pelos responsáveis no órgão, sem que houvesse projetos básico e executivo ou descrição de processos de construção, cabendo lembrar que a solução a ser adotada partiu de proposta da própria recorrente (TC Processo 010.940/2005-0 - peça 24, p. 19-21) .
5.17.	Ademais, houve inadequação da solução empregada pela empresa e, mesmo na forma executada, os materiais utilizados seriam insuficientes para a impermeabilização, fato não percebido no momento da entrega dos serviços. 
5.18.	Portanto, ao contrário do afirmado no recurso, restou demonstrado que os valores pagos na impermeabilização da laje não foram empregados a contento, por ineficiência na atuação da contratada e ausência do planejamento adequado. 
5.19.	De outra sorte, ao contrário do que afirma a recorrente, a contratação posterior da empresa Essencial se destinou à reexecução integral das obras de impermeabilização da laje do Ministério da Justiça, tendo em vista o retorno das infiltrações. 
5.20.	A nova contratação ocorreu após inúmeras tentativas de executar a garantia pactuada com a recorrente, também diferentemente do afirmado no recurso, com a conclusão de que ela não seria capaz de solucionar os problemas, como relatado em nota técnica do órgão (TC Processo 010.940/2005-0 - peça 3, p. 21-25 - tópico: 'DA GARANTIA DA OBRA/SERVIÇO) .
5.21.	A nova empresa foi contratada, inicialmente, por R$ 898.000,00, após certame realizado na modalidade tomada de preços, portanto, com intensa concorrência, diferentemente da contratação emergencial firmada com a ora recorrente dois anos antes. 
5.22.	Além disso, houve aditivo contratual, ampliando o valor cobrado em R$ 223.000,00, perfazendo total de R$ 1.123.000,00, conforme dados constantes da referida nota técnica do Ministério da Justiça (TC Processo 010.940/2005-0 - peça 3, p. 25) .
5.23.	No mesmo documento, há claro relato acerca dos novos gastos empreendidos pela Essencial, para dar solução definitiva às infiltrações (TC Processo 010.940/2005-0 - peça 3, p. 39) , afastando a possibilidade de superfaturamento e de redução do quantum indevidamente pago à recorrente.
5.24.	Por oportuno, é importante mencionar que o valor do novo ajuste é bastante próximo à quantia orçada inicialmente pela própria recorrente, quando da proposta ao Ministério (TC Processo 010.940/2005-0 - peça 24, p. 19-21) , para o mesmo objeto. 
5.25.	Portanto, em que pese alguns serviços tenham sido aproveitados, o que é comum em reformas, a nova solução envolveu, também, a resolução dos problemas deixados pela atuação irregular da Cardoso Borges, sem que se discutam sequer os prejuízos da administração com as infiltrações e a demora nas obras.
5.26.	Os laudos periciais citados anteriormente demonstraram o insucesso na contratação da Cardoso Borges. O ajuste posterior de empresa, para refazer serviços executados insatisfatoriamente pela integrante de contrato anterior, não exime a primeira contratada de ressarcir os valores que lhe foram pagos indevidamente.
5.27.	Do mesmo modo, não se sustenta a alegação de ausência de dolo ou culpa da recorrente. Nessa linha, cabe ajustar as informações apresentadas pela empresa. A decisão de realizar novo certame para o serviço de impermeabilização da laje ocorreu após intensa negociação com a Cardoso Borges, em busca de executar a garantia dos serviços e depois da constatação por diversos peritos acerca da incapacidade da contratada de cumprir o ajustado. Logo, não é verdadeira a afirmação dela de que não foram apontados descumprimentos ao pactuado.
5.28.	Além disso, o órgão considerou corretamente descabida a intenção da empresa de realizar novo contrato apenas um ano após o fim dos serviços emergenciais contratados, por mais de um milhão de reais. 
5.29.	O histórico desses fatos pode ser consultado, com maior clareza, em nota técnica encaminhada ao Tribunal, no bojo do TC Processo 010.940/2005-0 (peça 3, p. 8-44) , da qual se extrai trecho relevante para a discussão deste tópico:
Apesar da garantia oferecida ser de cinco anos, em menos de um ano, já existiam reclamações das diversas unidades deste Ministério dando conta de vazamentos em salas do 5° pavimento, conforme se comprova através de memorandos anexos a estes documentos, da SENASP (Secretaria Nacional de Segurança Pública) e SDE (Secretaria de Direito Econômico) . As correções realizadas nem de perto foram suficientes para corrigir os problemas das goteiras. Existe farto material fotográfico (DOC. 14) comprovando os danos causados no ano de 2003 e 2004.
 (...) 
Houve um termo de recebimento pela obra. De maneira alguma poderia a administração arcar com os prejuízos da má execução da impermeabilização. O argumento que demais demãos seriam necessárias, quase um ano após o término da empreitada, é pífio. Não fazia nenhum sentido arcar com mais R$ 208.000,00 com um contrato duvidoso, com uma atividade irregular e com um sistema impermeabilizante falido. O ônus da reaplicação do produto, é lógico, deveria ser total da contratada (TC Processo 010.940/2005-0 - peça 3, p. 22 e 36) 
5.30.	Também não é verossimilhante a informação da recorrente de que havia previsão de continuidade de trabalhos de impermeabilização da laje, com nova demão de revestimento um ano após a primeira. A possível continuação dos trabalhos não constou da proposta da empresa para realização dos serviços (TC Processo 010.940/2005-0 - peça 24, p. 19-21) , da respectiva OS (TC Processo 010.940/2005-0 - peça 31, p. 6-7) ; ou de qualquer outro documento. Ao contrário, essa hipótese não faz sentido, haja vista a previsão de entrega da obra em 180 dias, com garantia por cinco anos.
5.31.	De outro lado, como demonstrado na deliberação recorrida, a ausência de planejamento do órgão contratante, sem dúvida, foi um dos fatores que deram causa às irregularidades ora em debate. A inserção de serviço de grande vulto em contrato de manutenção predial, sem a realização de projetos básico e executivo ou de qualquer detalhamento mínimo do pactuado, possibilitou a execução irregular do objeto.
5.32.	Em razão disso, foram trazidos à responsabilidade o gestor do contrato, Leônidas Pereira Santos; a Coordenadora-Geral de Logística e Ordenadora de Despesas, à época, Lilian de Azevedo Gonçalves; e o Subsecretário de Planejamento, Orçamento e Administração, João da Cruz Naves. Todos foram condenados solidariamente com a empresa recorrente pelo débito, além de terem recebido multa individual, no montante de R$ 50.000,00.
5.33.	Independentemente das condições em que foram acordados os limites do contrato, a obrigação da empresa de executá-lo com qualidade se mantinha, seja em função das cláusulas contratuais, ou por conta do art. 618 do Código Civil, conforme ampla jurisprudência desta Casa:
8. É importante registrar, entretanto, que o construtor tem responsabilidade objetiva no tocante à solidez e segurança da obra, nos termos do art. 618 do Código Civil. Assim, caberia exclusivamente ao empreiteiro o ônus de demonstrar que não possui nenhuma parcela de culpa na consecução dos vícios. (Acórdão 2801/2013-TCU-Plenário) 
5.34.	Assim, a desorganização administrativa do órgão contratante ou os vícios na contratação não desobrigam a empresa contratada de executar, com zelo e segurança, o objeto da avença, pois tal obrigação decorre não só do ajuste como da Lei.
5.35.	De outra sorte, não obstante a empresa conteste os laudos que fundamentaram a deliberação recorrida, a análise da manifestação do engenheiro do CREA Walmor Zeredo, apontada em defesa pela parte, não demonstra credibilidade. Ele sequer se refere a testes de materiais ou detalhes da obra. Inclusive, a empresa também não demonstrou ter, de fato, realizado teste de 'corpo de prova', como alega.
5.36.	A análise dos peritos criminais (TC Processo 010.940/2005-0 - peças 24, p. 46-50; e 25, p. 1-13) , ao contrário, remete a três visitas técnicas, uma delas no momento das chuvas; análise documental e de amostras de materiais, diferentemente do que alega a recorrente.
5.37.	Do mesmo modo, o perito judicial Rafael Jardim Cavalcante se manifestou, sob o crivo do contraditório, no âmbito do Processo 2004.34.00.041155-3, que tramitou na Justiça Federal do Distrito Federal. Verifica-se, dessa forma, que as manifestações que embasaram a deliberação recorrida se revestem claramente de maior confiabilidade.
5.38.	De toda sorte, cabe ressaltar que, em ponto fundamental para o deslinde da controvérsia, as três manifestações convergem. O laudo trazido pela ora recorrente aponta que 'a impermeabilização poderia ser admitida. Porém, seria importante que esta contivesse material capaz de estruturá-la e ser aplicada sobre uma superfície limpa e seca' (peça 97, p. 26) .
5.39.	Os peritos da Polícia Federal indicam exatamente a insuficiência de manta cimentícia, nas medidas do fabricante, como causa do insucesso na impermeabilização da laje do Ministério (TC Processo 010.940/2005-0 - peça 24, p. 49) .
5.40.	Já o perito judicial, ao ser questionado se o impermeabilizante utilizado pela Cardoso Borges foi aplicado em consumo adequado, foi contundente na resposta (TC Processo 010.940/2005-0 - peça 4, p. 37-38) :
Não. O material foi aplicado com consumo inferior ao especificado pelo fabricante. Como os pagamentos foram realizados de acordo com a metragem quadrada de serviço efetivamente executado, pode ter havido vantagem indevida ao executor pela aplicação insuficiente de produto, minimizando seus gastos com materiais em prejuízo da qualidade do objeto.
5.41.	Assim, sob qualquer prisma, a contratação da empresa Cardoso Borges fracassou, estando comprovada a culpa dela nos eventos danosos. As manifestações de técnicos especializados, especialmente aquelas levadas a efeito sob o prisma do contraditório judicial, têm presunção de legitimidade, podendo ser contestadas apenas por elementos contundentes. 
5.42.	De outro lado, ao contrário do que afirma a recorrente, o Tribunal, em ajuste à deliberação anterior, optou por considerar os outros serviços de manutenção predial prestados pela empresa no bojo do contrato com o Ministério, reduzindo-se o montante do dano ao erário, conforme se nota no seguinte trecho do relatório do acórdão recorrido (peça 269, p. 7-8) :
51.1.	O Ministério da Justiça, quando notificado a indicar os responsáveis e quantificar o dano (Anexo VIII - Quantificação do débito pelo Ministério da Justiça) , informou os valores das notas fiscais emitidas pela empresa Cardoso Borges Engenharia Ltda. referentes aos Contratos 12/2002 e 37/2002 (peça 18, p. 40) . 
51.2.	Entretanto, como afirmado pela empresa, outros serviços foram prestados no âmbito dos referidos contratos (peça 6, p. 30-49 e peça 7, p. 4-29 do TC Processo 010.940/2005-0) , sendo razoável excluí-los dos valores relativos ao serviço de impermeabilização da laje, modificando-se o quantum devido em decorrência do dano pela má execução. 
51.3	Diante do fato, consideraram-se os valores efetivamente recebidos pela empresa e separou-se o valor do débito por contrato. Tal fato é necessário para fins de atualização do débito. 
51.4	Dos valores recebidos pela empresa, excluíram-se os valores globais dos serviços de manutenção predial. A descrição dos valores por contrato e o cálculo dos valores devidos constam dos anexos IV, VI e XV desta instrução. 
51.5.	Desta forma, considera-se que o Ministério da Justiça pagou pelo serviço de impermeabilização da laje o valor de R$ 527.584,60 no âmbito do Contrato n° 12/2002, cuja data para fins de atualização considerar-se-á a da última ordem bancária emitida, 4/9/2002; e o valor de R$ 447.073,29 no âmbito do Contrato n° 37/2002, última ordem bancária em 12/3/2003.  
51.6.	O valor total apurado, R$ 974.657,89, é inferior ao valor proposto pela empresa Cardoso Borges Engenharia Ltda. (peça 21, p. 35) para a execução do serviço de impermeabilização em 30/1/02 (R$ 1.280.182,40) e inferior ao apurado pela Comissão de Sindicância (R$ 1.055.648,11) conforme consta à peça 22, p. 22 do TC Processo 010.940/2005-0. 
5.43.	Assim, diferentemente do que afirma a recorrente, há nos autos informações suficientes para a delimitação do dano ao erário, não havendo que se falar em contas iliquidáveis. 
5.44.	Cabe relatar, como última informação relevante, que a empresa Cardoso Borges Ltda. foi condenada, em primeira instância, após reconvenção da União, em ação ordinária interposta pela própria recorrente, na Justiça Federal do Distrito Federal (2004.34.00.029024-9) , para discutir os mesmos fatos ora em debate. Nesse sentido, cabe transcrever parte do julgado, prolatado em 28/6/2013, pendente de recurso no Tribunal Regional Federal da Primeira Região (peça 259) :
Destarte, restou constatado o descumprimento por parte da autora das obrigações pactuadas, das quais não se desincumbiu de fornecer o objeto contratado. E pela transgressão contratual, a Autora deve ser penalizada, com respaldo no contrato e na lei de licitações (Le 8.666/93) .
Pelo exposto, julgo improcedente o pedido constante na ação principal e, quanto à reconvenção, julgo procedente o pedido para condenar a autora/reconvinda a pagar à ré/reconvinte a quantia de 2.252.138,08 (dois milhões, duzentos e cinquenta e dois mil, cento e trinta e oito reais e oito centavos) , corrigida monetariamente em conformidade com o Manual de Cálculos do Conselho de Justiça Federal, a partir da data de protocolo da Reconvenção, 09 de março de 2005.
5.45.	Dessa forma, o posicionamento desta Corte está em consonância com manifestações técnicas de diversos peritos e com deliberação da Justiça Federal do Distrito Federal, não se mostrando impertinente, como afirmado no recurso, a condenação das partes.
6.	Prescrição da pretensão punitiva estatal, débito e multa imputados às partes (peça 316) 
6.1.	A responsável Lilian de Azevedo Gonçalves afirma ter ocorrido a prescrição da pretensão punitiva estatal, impedindo-se a imputação de débito e a aplicação de multa às partes, tendo em vista os seguintes argumentos:
a) O acórdão recorrido, além de não conhecer nenhum dos argumentos de mérito, negou os efeitos prescritivos expostos nas alegações de defesa (peça 316, p. 2) ;
b) Esta Corte exarou, no âmbito do Acórdão 1441/2016-TCU-Plenário (TC Processo 030.926/2015-7) , relatado pelo Ministro Benjamin Zymler, incidente de uniformização de jurisprudência, de modo a apontar, como regulamento da prescrição das sanções aplicada pelo Tribunal de Contas da União (TCU) , o prazo geral indicado no artigo 205 do Código Civil, contado a partir da data de ocorrência da irregularidade sancionada, interrompido por uma única vez, com audiência, citação ou oitiva válida e reinício da contagem logo após ao ato que interrompeu a prescrição e suspensão do processo quando a mora for imputada ao jurisdicionado, com principais pontos resumidos no recurso da parte (peça 316, p. 3) ;
c) Ainda não há decisão definitiva do Supremo Tribunal Federal (STF) , sobre o assunto. Sugere Vieira de Andrade, citado por Mendes e Branco (2017) , que a decisão administrativa de aplicação da lei fique suspensa até a decisão da controvérsia sobre a legitimidade constitucional do diploma a ser aplicado (peça 316, p. 3) ;
d) O processo em análise tem como referência o ano de 2002, sendo que a unidade técnica, conforme o relatório do acórdão recorrido, considerou, em relação ao débito, desarrazoada a alegação de prescrição, mas entendeu prescrita a multa prevista no artigo 58 da Lei 8.443/1992 c/c artigo 268 da Resolução/TCU n. 246/2011 (peça 316, p. 3-4) ;
e) Em 29/9/2016, o prazo prescricional das ações sobre ressarcimento ao erário, fundadas em decisão de Tribunais de Contas, teve repercussão geral decretada pelo STF no Recurso Extraordinário 636.886. Esse processo trata de ex-presidente da Associação Cultural Zumbi, em Alagoas, que deixou de prestar contas de recursos recebidos do Ministério da Cultura, tendo o TCU condenado a ex-dirigente a ressarcir aos cofres públicos os valores recebidos no bojo do convênio. A União ajuizou ação de execução de título executivo extrajudicial. Em decisões de primeira e segunda instância, o Tribunal Regional da Quinta Região reconheceu, de ofício, a prescrição e extinguiu o processo de execução fiscal. A União, no recurso, afirma que as deliberações afrontam o artigo 37, §5º, da Constituição Federal (peça 316, p. 4) ;
f) O Ministro Teori Zavascki afirmou que o STF, no julgamento do Mandado de Segurança 26.210, definiu a imprescritibilidade das ações de ressarcimento ao erário em caso análogo. Mas, no julgamento do RE 669.069, alguns ministros se manifestaram em sentido contrário ao fixado naquele precedente, formado em composição do Supremo Tribunal Federal substancialmente diversa (peça 316, p. 4) ;
g) Em relação à nova composição da Corte, o Relator entendeu caber submeter novamente à análise do Plenário, sob a sistemática da repercussão geral, o alcance da regra estabelecida no §5º do artigo 37 da Constituição Federal, no que concerne a pretensões de ressarcimento ao erário fundadas em decisões de Tribunal de Contas, tendo o colegiado seguido o magistrado, à unanimidade (peça 316, p. 4-5) ;
h) Deve-se reconhecer, em relação à incidência da prescrição, que Justiça tardia não é Justiça, sendo a passagem do tempo fator indissociável de qualquer processo. A duração razoável da demanda é que garante efetividade da Justiça e o prazo excessivo frustra os objetivos pretendidos e efetividade da decisão, razão pela qual o auditor do TCU se posicionou pela prescrição da multa a ser imputada às partes (peça 316, p. 5) ;
i) A recorrente afirma que a inércia do TCU, pelo prazo de mais de 14 anos, consolidou razoável expectativa quanto à prescrição do caso em análise, pois lapso prolongado de tempo confere estabilidade ao ato questionado pela Corte, ensejando questionamento quanto à incidência dos princípios da segurança jurídica e da lealdade. Há nessa relação jurídica direito subjetivo do administrador ou do gestor do patrimônio público ao julgamento tempestivo das contas apresentadas;
j) A tomada de contas em análise foi encaminhada ao Tribunal no início do ano de 2003, há quase 15 anos;
k) Considerando os princípios constitucionais da segurança jurídica, da dignidade da pessoal humana, a lealdade como um dos conteúdos do postulado da moralidade e o elemento conceitual do Estado de Direito, faz-se o reconhecimento de certas situações jurídicas subjetivas em face do Poder Público (peça 316, p. 5) ;
l) A manifestação do TCU há de se formalizar em tempo e não desborde das pautas elementares da razoabilidade, sendo que a prolongada passagem do tempo em aberto não opere como fator de instabilidade subjetiva, conjuntura aplicável ao processo administrativo, em respeito ao Estado Democrático de Direito (peça 316, p. 5-6) ;
m) É reprovável a ideia de que o Tribunal de Contas, depois de transcorridos mais de cinco anos de um ilícito, possa adentrar à esfera do fiscalizado, impondo-lhe sanções punitivas. O decurso do tempo gera a perda de efeitos jurídicos de um direito, pretensão ou ação e até mesmo do dever-poder de fiscalizar, pois essas Cortes de Contas se submetem aos princípios basilares da democracia e à Constituição (peça 316, p. 6) ;
n) Tanto a prescrição, quanto a decadência e a preclusão são formas de impossibilidade do exercício de um direito, ato, dever, em virtude do decurso do tempo. O que as distingue é apenas a causa da respectiva falta de eficácia. Não se admite que o Tribunal de Contas se beneficie da própria morosidade, em detrimento do cidadão, podendo puni-lo a qualquer tempo;
o) A Emenda Constituição 45/2004 inseriu no texto constitucional o direito à razoável duração do processo, inclusive os de natureza administrativa (peça 316, p. 6) ;
p) No caso de tomada de contas, em relação às multas previstas nos artigos 57 e 58 da Lei 8.443/1992, incide, em regra, o prazo quinquenal, conforme precedente do Supremo Tribunal Federal (peça 316, p. 6-7) ;
q) Deve-se usar a analogia, prevista na Lei de Introdução às Normas do Direito Brasileiro, para aferir o prazo para o agir da Administração, descartando-se, de pronto, a aplicação das regras gerais de prescrição previstas no Código Civil, em virtude das especificidades do Direito Administrativo em face do Direito Privado. O prazo quinquenal de prescrição quando o sujeito passivo da relação jurídica for a Fazenda Pública está previsto no Decreto 20.910/1932. No caso inverso, quando o sujeito ativo for a Administração, o ordenamento previu regras específicas apenas para determinadas ações administrativas, que se assemelham ao direito ora em debate, como se nota nos artigos 173 e 174 do CTN, 142 da Lei 8.112/1990, 54 da Lei 9.784/1999, 23 da Lei 8.429/1992, 13, §1º, da Lei 9.847/1999, 1º da Lei 6.838/1980; e, em especial, 1º da Lei 9.873/1999 (peça 316, p. 7) ;
r) Antes do advento da Lei 9.873/1999, a Primeira Seção do STJ, no julgamento do REsp 1.105.442/RJ (DJe 22/2/2011) , sob o rito do artigo 543-C do CPC/1973, assentou ser de cinco anos o prazo decadencial, valendo-se da aplicação analógica do artigo 1º do Decreto 20.910/1932. Logo, a TCE está sujeita à decadência quinquenal, quando da irregularidade das contas decorra imputação de débito e multa ao responsável. Esse posicionamento consta em outros precedentes (peça 316, p. 7-8) ;
s) No que se refere ao prazo prescricional adotado pelo TCU, utilizando o prazo previsto no Código Civil, essa analogia deve ser realizada com as normas do próprio Direito Administrativo ou de outro ramo do Direito Público. Há doutrina nesse sentido de Celso Antônio Bandeira de Melo, Raquel Melo Urbano de Carvalho, José dos Santos Carvalho Filho, Almiro do Couto e Silva, Diogo Ribeiro Ferreira, Maria Sylvia Zanella Di Pietro, Hely Lopes Meirelles e Weida Zancaner. Luís Roberto Barroso leciona que novos tempos determinam uma inversão da prevalência do Direito Privado sobre o Público (peça 316, p. 8-9) ;
t) Na jurisprudência do STJ tem prevalecido o prazo de cinco anos como referência para prescrição contra a Fazenda Pública, especialmente para imposição e cobrança de multas no âmbito da Administração Pública (peça 316, p. 9-11) ;
u) De modo convergente quanto à razoabilidade desse prazo médio dos cinco anos, o Congresso Nacional elaborou a Lei 9.784/1999, prevendo, em seu artigo 54, que o direito da Administração de anular os atos administrativos de que decorram efeitos favoráveis para os destinatários decai em cinco anos, contados da data em que foram praticados, salvo comprovada má-fé. Esse mesmo diploma explicitou o subprincípio da boa-fé como obrigatória pauta de conduta administrativa, conforme o inciso IV do parágrafo único do artigo 2º, cujo caput também determina a obediência da Administração Pública aos princípios da razoabilidade, proporcionalidade, moralidade e segurança jurídica (peça 316, p. 11-12) ;
v) Atendo-se à analogia com o Direito Público, há diversos normativos que estabelecem prazo prescricional quinquenal, a exemplo das Leis 9.784/1999 e 9.873/1999, dentre outras. Pode-se citar, também, outras leis materiais ou processuais que definem o prazo de cinco anos, como limite razoável para a atuação estatal, como a Lei 8.884/1994, em seu artigo 28 (peça 316, p. 12) ;
w) A própria Constituição Federal faz referência ao prazo de cinco anos, conforme o artigo 19 do Ato das Disposições Constitucionais Transitórias, como razoável para estabilizar as relações jurídicas entre a Administração e os que lhe prestavam serviços antes da publicação do Diploma Maior. Logo, o prazo quinquenal é que deve ser adotado para as sanções punitivas dos processos que tramitam nos tribunais de contas (peça 316, p. 12) ;
x) De acordo com a doutrina de Joaquim Gomes Canotilho, a segurança jurídica e a proteção da confiança estão associados, sendo que a primeira está em conexão com os elementos objetivos da ordem jurídica e a segunda, com as componentes subjetivas da segurança, como calculabilidade e previsibilidade. Exigem fiabilidade, clareza, racionalidade e transparência dos atos do poder, de modo que o cidadão veja garantida a segurança nas suas disposições pessoais e nos efeitos jurídicos de seus atos. Trata-se de postulados exigíveis perante qualquer ato de qualquer poder (peça 316, p. 12) ;
y) Determinadas pautas temporais chegam a merecer tratamento constitucional, devendo-se questionar se não existe uma espécie de tempo médio que resuma o desejado critério da razoabilidade (peça 316, p. 12) ;
z) A multa do artigo 57 é tão punitiva quanto a penalidade do artigo 58 da Lei 8.443/1992, estando ambas sujeitas à prescrição da pretensão punitiva (peça 316, p. 13) ;
aa) No caso da aplicação da multa, que tem caráter punitivo, não se pode dar igual peso ao da pretensão reparatória. Questiona-se porque não se estabeleceu o prazo prescricional em três e não em 10 anos, ao aplicar o Direito Civil, sendo o prazo menor aplicável ao perecimento das pretensões de reparação civil das pessoas físicas e jurídicas, incluindo-se as de direito público. Aplicar o prazo geral do Direito Civil é deixar de lado regra de interpretação básica que determina a prevalência da norma específica sobre a norma geral (peça 316, p. 13) ;
ab) As modificações legislativas impostas pelo novo Código Civil e pelas Leis de Prescrição Administrativa e de Processo Administrativo devem provocar revisão mais profunda no campo do Direito Administrativo, quanto às diversas formas de relacionar a pretensão punitiva com a pretensão reparadora e na articulação dos prazos prescricionais envolvidos na atuação do TCU (peça 316, p. 13) ;
ac) O STF ainda não se manifestou em caráter definitivo sobre o tema e o TCU se precipita ao optar pelo prazo prescricional de 10 anos, desconsiderando interpretação adequada aos parâmetros sistemáticos e teleológicos, de modo a articular devidamente regras e princípios jurídicos e respeitar as diversas simetrias de um direito administrativo tendente à prescrição quinquenal (peça 316, p. 13) .
	Análise
6.2.	Os argumentos da recorrente não merecem prosperar. No que concerne à prescrição do débito imputado às partes, a jurisprudência desta Corte é pacífica, tendo se manifestado por meio do verbete sumular número 282, no sentido de que 'as ações de ressarcimento movidas pelo Estado contra os agentes causadores de danos ao erário são imprescritíveis'.
6.3.		Por outro lado, relativamente às sanções previstas na Lei 8.443/1992, a prescrição da pretensão punitiva foi objeto do Acórdão 1441/2016-TCU-Plenário, publicado em 22/6/2016, relatado pelo Ministro Benjamin Zymler, citado pela parte. No julgado, a Corte se manifestou no seguinte sentido:
9.1. deixar assente que:
9.1 1. a pretensão punitiva do Tribunal de Contas da União subordina-se ao prazo geral de prescrição indicado no art. 205 do Código Civil; 
9.1.2. a prescrição a que se refere o subitem anterior é contada a partir da data de ocorrência da irregularidade sancionada, nos termos do art. 189 do Código Civil;
9 1.3. o ato que ordenar a citação, a audiência ou oitiva da parte interrompe a prescrição de que trata o subitem 9.1.1, nos termos do art. 202, inciso I, do Código Civil;
9.1.4. a prescrição interrompida recomeça a correr da data em que for ordenada a citação, a audiência ou oitiva da parte, nos termos do art. 202, parágrafo único, parte inicial, do Código Civil;
9. 1.5. haverá a suspensão da prescrição toda vez que o responsável apresentar elementos adicionais de defesa, ou mesmo quando forem necessárias diligências causadas por conta de algum fato novo trazido pelos jurisdicionados, não suficientemente documentado nas manifestações processuais, sendo que a paralisação da contagem do prazo ocorrerá no período compreendido entre a juntada dos elementos adicionais de defesa ou da peça contendo o fato novo e a análise dos referidos elementos ou da resposta da diligência, nos termos do art. 160, §2º, do Regimento Interno;
9 1.6. a ocorrência desta espécie de prescrição será aferida, independentemente de alegação da parte, em cada processo no qual haja intenção de aplicação das sanções previstas na Lei 8.443/1992;
9.1.7. o entendimento consubstanciado nos subitens anteriores será aplicado, de imediato, aos processos novos (autuados a partir desta data) bem como àqueles pendentes de decisão de mérito ou de apreciação de recurso por este Tribunal;
 (...) 
6.4.	A pretensão punitiva do Tribunal de Contas da União, portanto, subordina-se ao prazo geral de prescrição indicado no art. 205 do Código Civil. 
6.5.	Cabe lembrar que, em atendimento a proposta desta unidade técnica, o Tribunal considerou não ter havido citação válida da empresa Cardoso Borges Engenharia Ltda., conforme se nota em trecho do voto condutor do Acórdão 4191/2014-TCU-Segunda Câmara, relatado pelo Ministro Raimundo Carreiro:
3. A Secretaria de Recursos (Serur) , concluiu que parte das razões recursais apresentadas pela empresa deveriam ser acolhidas. Argumentou que não fora efetuada citação válida da empresa, haja vista que não teriam sido remetidas comunicações à própria empresa, mas apenas a um dos dois sócios, o minoritário. Ressaltou que, caso não fosse possível a citação no endereço da pessoa jurídica, a notificação dos sócios deveria ser ampla e confiável. Entretanto, a comunicação que fundamentou a revelia fora realizada na residência do administrador, na pessoa de terceiro desconhecido.
6.6.	Diante disso, o Tribunal deu provimento ao recurso da parte e tornou insubsistente o Acórdão 3131/2013-TCU-Segunda Câmara, sob a relatoria do Ministro Marcos Bemquerer, restituindo-se os autos ao Relator para as providências que entendesse cabíveis. O julgador determinou nova citação solidária dos responsáveis, dando, portanto, outra oportunidade de defesa a todos os envolvidos.
6.7.	Assim, não constava dos autos até então citação válida da empresa Cardos Borges Engenharia Ltda., devendo-se proceder à análise da prescrição, a partir dessa conjuntura. Todavia, não se pode olvidar, conforme pacífica jurisprudência desta Casa, que a nulidade da citação não implica a nulidade do despacho que ordenou a realização do chamamento, permanecendo válida, portanto, a causa de interrupção da prescrição (Acórdão 3774/2018-TCU-Segunda Câmara, relatado pelo Ministro José Múcio Monteiro) . 
6.8.	Na contagem do prazo prescricional, deve-se atentar para o fato de que as irregularidades ocorreram em 2002 e 2003, sendo as últimas ordens bancárias datadas de 4/9/2002 e 12/3/2003, como consta na parte dispositiva do julgado combatido e em trecho explicativo do relatório do acórdão recorrido:
51.5.	Desta forma, considera-se que o Ministério da Justiça pagou pelo serviço de impermeabilização da laje o valor de R$ 527.584,60 no âmbito do Contrato n° 12/2002, cuja data para fins de atualização considerar-se-á a da última ordem bancária emitida, 4/9/2002; e o valor de R$ 447.073,29 no âmbito do Contrato n° 37/2002, última ordem bancária em 12/3/2003.  
6.9.	No que tange à parcela ligada ao Contrato 12/2002, a irregularidade ocorreu em 4/9/2002, sob a regência do Código Civil de 1916, cujo art. 177 previa prescrição de vinte anos para a hipótese. Metade desse prazo estaria esgotado em 4/9/2012. Portanto, em 11/1/2003 (início da vigência do novo Código Civil) , não havia transcorrido mais da metade do prazo prescricional estabelecido pela lei revogada. Nesse caso, por força do art. 2.028 do Código Civil de 2002, aplica-se à hipótese o prazo de dez anos, previsto no art. 205 do novo código. Ademais, esse prazo será contado a partir de 11/1/2003, conforme reiterada jurisprudência (TCU: Acórdão 1727/2003-TCU-Primeira Câmara e 1.930/2014-Plenário, entre outros; STJ: REsp 698.195 e 717.457, entre outros) .
6.10.	Logo, a pretensão punitiva estaria prescrita em 11/1/2013, em relação a essa parcela. Antes dessa data, porém, foi ordenada citação dos responsáveis, conforme despacho por delegação de competência datado de 11/12/2007 (peça 19, p. 9) . Com a determinação, o prazo prescricional foi interrompido (Código Civil, artigo 202, inciso I) , reiniciando nova contagem a partir da data do ato que a interrompeu (Código Civil, artigo 202, parágrafo único; Acórdão 1441/2016-TCU-Plenário, item 9.1.4) , que estaria encerrada em 11/12/2017. A aplicação da multa ocorreu antes desse termo, haja vista que o acórdão sancionador foi proferido em 11/10/2017 (peça 267) . 
6.11.	Do mesmo modo, em relação parcela ligada ao Contrato 37/2002, como a irregularidade ocorreu em 12/3/2003, a pretensão punitiva estaria prescrita em 12/3/2013. Antes dessa data, porém, foi ordenada citação dos responsáveis, conforme despacho por delegação de competência datado de 11/12/2007 (peça 19, p. 9) . Com a determinação, o prazo prescricional foi interrompido (Código Civil, artigo 202, inciso I) , reiniciando nova contagem a partir da data do ato que a interrompeu (Código Civil, artigo 202, parágrafo único) , que estaria encerrada em 11/12/2017. A aplicação da multa ocorreu antes desse termo, haja vista que o acórdão sancionador foi proferido em 11/10/2017 (peça 267) .
6.12.	Do exposto, conclui-se pela subsistência, também, das multas aplicadas, já que não se operou a prescrição, mostrando-se correta a análise empreendida pelo Relator a quo, não obstante parcialmente divergente do posicionamento da unidade técnica.
6.13.	Mesmo sob o prisma do julgamento do Supremo Tribunal Federal, citado pela recorrente, relativo ao Recurso Extraordinário 669.069, em tema de repercussão geral de número 666, que considerou prescritível a ação de reparação de danos à Fazenda Pública decorrente de ilícito civil, o posicionamento se mantém. O processo em discussão não discute débito dessa natureza, mas sim dano ao erário decorrente de gestão ruinosa de recursos governamentais e inadimplemento contratual.
6.14.	Por certo, a questão trazida pela recorrente sobre a repercussão geral tratada no Recurso Extraordinário n. 669.069/MG, relatado pelo Ministro Teori Zavascki, com julgamento concluído em 3/2/2016, ainda será objeto de intensas discussões nesta Corte e afetará necessariamente o conteúdo do verbete número 282.
6.15.	Nesse julgado, a Suprema Corte fixou entendimento, no seguinte sentido: 'É prescritível a ação de reparação de danos à Fazenda Pública decorrente de ilícito civil'. 
6.16.	Portanto, o Supremo Tribunal Federal, ao interpretar o artigo 37, §5º, da Constituição Federal, entendeu que, para as ações de ressarcimento ao erário de danos decorrentes de ilícitos civis, vigora a prescritibilidade, em interpretação restritiva do excerto constitucional. 
6.17.	De todo modo, as discussões sobre a amplitude do enunciado e aplicabilidade do decidido na repercussão geral a esta Corte ocorrerão caso a caso. Os próprios Ministros do STF foram bastante cautelosos sobre os contornos do julgamento.
6.18.	O caso concreto discutiu ação de ressarcimento ao erário decorrente de responsabilidade em acidente de trânsito, claro ilícito de natureza civil, não tendo os magistrados considerado a questão sequer da ação de improbidade administrativa. 
6.19.	Nesse sentido, cite-se trecho do voto-vista do Ministro Dias Toffoli:
Em momento algum se discutiu, neste feito, a prescritibilidade - ou não - das pretensões sancionatórias pela prática de atos de improbidade administrativa, dos ilícitos penais que impliquem prejuízos ao erário, ou, ainda, das demais hipóteses de atingimento do patrimônio estatal, nas suas mais variadas formas, seja o inadimplemento contratual, sejam os ilícitos fiscais, não se podendo olvidar que o descumprimento de obrigações tributárias importam também em aviltamento dos cofres públicos. (Grifos acrescidos) 
6.20.	Inclusive, em julgamento realizado em 16/6/2016 de embargos de declaração no Recurso Extraordinário n. 669.069/MG opostos pelo Procurador-Geral da República contra o julgamento do tema 666 ora em debate, com decisão publicada em 30/6/2016, o Relator manteve a deliberação, mas esclareceu a expressão 'ilícito civil' empregada no verbete:
3. Nos debates travados na oportunidade do julgamento ficou clara a opção do Tribunal de considerar como ilícito civil os de natureza semelhante à do caso concreto em exame, a saber: ilícitos decorrentes de acidente de trânsito. O conceito, sob esse aspecto, deve ser buscado pelo método de exclusão: não se consideram ilícitos civis, de um modo geral, os que decorrem de infrações ao direito público, como os de natureza penal, os decorrentes de atos de improbidade e assim por diante. Ficou expresso nesses debates, reproduzidos no acórdão embargado, que a prescritibilidade ou não em relação a esses outros ilícitos seria examinada em julgamento próprio.
6.21.	Assim, conforme o julgamento, a Suprema Corte considera ilícito civil apenas casos de natureza semelhante a danos ao erário envolvendo acidentes de trânsito, sem qualquer relação com infrações ao Direito Público.
6.22.	Dessa forma, em relação a ilícitos de natureza não civil, que ocasionem danos ao erário, mantêm-se incólume a jurisprudência desta Casa, no sentido da imprescritibilidade das ações de ressarcimento ao erário, impondo-se, contudo, o ajuste do verbete sumular número 282.
6.23.	No presente caso, de todo modo, não se trata de simples ilícito civil, mas sim de dano ao erário ocorrido em contratação de empresa pela Administração Pública, por culpa grave da pessoa jurídica e dos gestores envolvidos. O tema não está, portanto, abarcado na repercussão geral. 
6.24.	Por oportuno, como relata a recorrente, a prescritibilidade das ações de ressarcimento ao erário fundadas em decisão de Tribunal de Contas constitui o tema 899 da repercussão geral da Suprema Corte, tendo como paradigma o Recurso Extraordinário 636.886/AL, ainda pendente de julgamento e também citado pela parte.
6.25.	Entretanto, ao contrário do que afirma a recorrente, a existência de recurso extraordinário no STF, com repercussão geral reconhecida, pendente de apreciação, não obriga o sobrestamento de processos no âmbito do TCU, em respeito ao princípio da independência de instâncias. Compete ao TCU exercer juízo de conveniência e oportunidade quanto ao sobrestamento de seus processos (Acórdão 1115/2017-TCU-Primeira Câmara, relatado pelo Ministro Bruno Dantas) . Assim, não há que se falar em efeitos da decadência ou prescrição na deliberação recorrida.
CONCLUSÃO
7.	Das análises anteriores, conclui-se que:
a) O não atingimento dos fins pretendidos pelo contrato, por má execução, importa na devolução integral dos valores públicos empregados;
b) A contratação posterior de empresa para refazer serviços executados insatisfatoriamente pela integrante de ajuste anterior não exime a primeira contratada de ressarcir os valores que lhe foram pagos indevidamente;
c) A desorganização administrativa do órgão contratante ou os vícios na contratação não desobrigam a empresa contratada de executar, com zelo e segurança, o objeto da avença, pois tal obrigação decorre não só do ajuste como da Lei;
d) As manifestações de técnicos especializados, especialmente aquelas levadas a efeito sob o prisma do contraditório judicial, têm presunção de legitimidade, podendo ser contestadas apenas por elementos contundentes; 
e) As ações de ressarcimento movidas pelo Estado contra os agentes causadores de danos ao erário são imprescritíveis;
f) A pretensão punitiva do Tribunal de Contas da União se subordina ao prazo geral de prescrição indicado no art. 205 do Código Civil;
g) A existência de recurso extraordinário no STF, com repercussão geral reconhecida, pendente de apreciação, não obriga o sobrestamento de processos no âmbito do TCU, em respeito ao princípio da independência de instâncias. Compete ao TCU exercer juízo de conveniência e oportunidade quanto ao sobrestamento de seus processos.
7.1.	Assim, os argumentos dos recorrentes não têm o condão de modificar a deliberação recorrida, mantendo-se em seus exatos termos o acórdão proferido pelo Tribunal de Contas da União.
PROPOSTA DE ENCAMINHAMENTO
8.	Diante do exposto, com fundamento nos arts. 32, I, e 33, da Lei 8.443/1992, submetem-se os autos à consideração superior, com posterior encaminhamento ao Ministério Público junto ao TCU e ao Gabinete do Relator, propondo:
	a) conhecer dos recursos da empresa Cardoso Borges Engenharia Ltda. e de Lilian de Azevedo Gonçalves e, no mérito, negar-lhes provimento;
	b) comunicar ao recorrente, à Procuradoria da República no Distrito Federal e aos demais interessados a deliberação que vier a ser proferida por esta Corte".
É o relatório.

8.1. Dhebora Pimentel Pereira Pinto e outros, representando Cardoso Borges Engenharia Ltda.  
8.2. Bruno Paiva Gouveia (30522/OAB-DF) e outros, representando Leônidas Pereira Santos.

Procurador Marinus Eduardo De Vries Marsico.

Tomada de contas. Coordenação-Geral de Logística do Ministério da Justiça. Exercício de 2002. Inadequação dos serviços de impermeabilização da laje do edifício sede do Ministério da Justiça. Débito e multa. Contas irregulares dos agentes envolvidos. Contas regulares dos demais responsáveis. Recursos de reconsideração. Conhecimento. Provimento de um dos recursos. Perda de objeto do outro. Nulidade na citação e anulação do Acórdão 4.191/2014-Segunda Câmara. Novo julgamento. Débito e multa. Contas irregulares dos agentes envolvidos. Contas regulares dos demais responsáveis. Recursos de reconsideração. Não atingimento dos fins pretendidos pelo contrato, por má execução. Necessária devolução integral dos valores públicos empregados. Contratação posterior de empresa para refazer serviços executados insatisfatoriamente pela integrante de ajuste anterior não exime a primeira contratada de ressarcir os valores que lhe foram pagos indevidamente. Obrigatoriedade de a empresa executar o objeto do contrato, mesmo diante da desorganização administrativa do órgão contratante. Manifestações de técnicos especializados, especialmente aquelas levadas a efeito sob o prisma do contraditório judicial. Presunção de legitimidade. Imprescritibilidade das ações de ressarcimento ao erário. Prescrição decenal da pretensão punitiva do TCU. Inocorrência. Existência de recurso extraordinário no STF, com repercussão geral reconhecida, pendente de apreciação. Ausência de obrigação de sobrestamento de processos no âmbito do TCU, em respeito ao princípio da independência de instâncias. Juízo de conveniência e oportunidade quanto ao sobrestamento de seus processos. Negativa de provimento.

TOMADA DE CONTAS SIMPLIFICADA (TCSP)

Secretaria de Recursos (SERUR); Secretaria de Controle Externo da Defesa Nacional e da Segurança Pública (SecexDefesa).

Examino recursos de reconsideração interpostos pela empresa Cardoso Borges Engenharia Ltda. e por Lilian de Azevedo Gonçalves, então Coordenadora-Geral de Tecnologia da Informação e de Logística do Ministério da Justiça, contra o Acórdão 2292/2017-TCU-Plenário, que julgou irregulares as contas dos recorrentes e de outros responsáveis, além de condená-los em débito solidário com imputação de multa individual.
2.	Inicialmente, ratifico o exame preliminar de admissibilidade constante da peça 328 e conheço dos recursos de reconsideração, eis que impetrados nos termos do art. 33 da Lei 8443/1992 e no art. 285 do Regimento Interno do TCU.
3.	No mérito, acolho integralmente o parecer da Secretaria de Recursos - Serur ratificado pelo Ministério Público junto ao TCU, no sentido de negar provimento aos recursos, e incorporo os argumentos da análise técnica às minhas razões de decidir, sem prejuízo das considerações a seguir.
4.	Considero que a unidade especializada do Tribunal abordou adequadamente a alegação da empresa recorrente de que os serviços de impermeabilização teriam sido efetivamente realizados, após regular procedimento de contratação, e que o TCU teria deixado de observar o devido processo legal na imputação do débito.
5.	Com efeito, afirma a unidade técnica que os argumentos apresentados pela recorrente desta feita são praticamente idênticos aos examinados em sede de alegações de defesa, motivo pelo qual reproduziu a análise anteriormente proferida, para demonstrar que os serviços prestados pela recorrente não lograram atingir a finalidade especificada no contrato, portanto, não merece reparos a decisão do Tribunal que imputou-lhe o débito pelo valor integral dos valores públicos empregados naquele serviço.
6.	No mesmo sentido, considero adequada a abordagem da Serur para demonstrar que a contratação posterior de nova empresa para refazimento dos serviços executados insatisfatoriamente pela recorrente não a exime de ressarcir os valores que lhes foram pagos indevidamente.
7.	Sobejam nos autos evidências de que os serviços de impermeabilização foram entregues com absoluta falta de qualidade das obras realizadas, com o retorno das infiltrações que se buscava regularizar. Resgato excerto da análise técnica sobre a questão:
"5.10.	Todavia, em que pese os serviços tenham sido entregues, os fatos que se seguiram demonstraram a absoluta ausência de qualidade das obras realizadas, com o retorno das infiltrações anteriormente existentes. Nesse sentido, cabe relatar trecho de nota técnica encaminhada pelo Ministério da Justiça ao Tribunal, no bojo do TC Processo 010.940/2005-0 (peça 3, p. 18) :
Entretanto, as ocorrências registradas em 2002 não foram as únicas: menos de um ano após a conclusão das obras realizadas pela Cardoso Borges, já haviam infiltrações prejudicando as instalações do Edifício, conforme relatam o Memorando 872, de 7 de outubro de 2003 (DOC. 12) , da Secretaria de Direito Econômico, e o Memorando 1556, de 06/11/2003 (DOC. 13) , da Secretaria Nacional de Segurança Pública, unidades deste Ministério instaladas no 5° andar do Edifício.
5.11.	Além disso, poucos meses depois, mais de um técnico especializado, em análises também embasadas em vasto material fotográfico, pôde constatar as fragilidades nos trabalhos empreendidos pela recorrente na laje. Em 22/10/2003, peritos criminais da Polícia Federal foram chamados para se manifestar sobre as infiltrações na laje do Ministério da Justiça (TC Processo 010.940/2005-0 - peças 24, p. 46-50; e 25, p. 1-13) . 
5.12.	Os especialistas constataram a continuidade dos problemas que levaram à contratação emergencial e atribuíram, como causas, a inadequação do sistema de impermeabilização adotado pela recorrente e a aplicação de manta cimentícia insuficiente ao recomendado pelo fabricante. 
5.13.	Em 15/10/2004, o órgão, temendo os prejuízos na contratação, ajuizou cautelar de produção antecipada de provas na Justiça Federal do Distrito Federal, sob o número 2004.00.34.041155-3 (TC Processo 010.940/2005-0 - peça 21, p. 43-49) , destinada a instruir ação de indenização contra a empresa. 
5.14.	Naqueles autos, o Juiz titular determinou a realização de nova perícia nas obras, o que foi realizado pelo perito Carlos Augusto Alvares da Silva Campos (TC Processo 010.940/2005-0 - peça 4, p. 41-50; e 5, p. 1-33) . Após visitas in loco e pesquisas com os elementos utilizados na obra, o técnico, respondendo a quesitos formulados na ação, concluiu:
'Analisando toda a situação partindo da documentação disponível nos autos relacionada à proposta apresentada pela empresa Ré, até a vistoria feita in loco, em que se constatou toda a extensão e a gravidade do problema, pode-se notar de imediato que não houve a formulação de um projeto executivo de impermeabilização, onde fatores tais como a ocorrência de variações térmicas e higroscópicas que geram movimentos e deformidades constantes na laje, indicando a necessidade de adotar serviços complementares tais como estruturação e reforço da manta cimentícia pela utilização de véu de poliéster ou outro similar, conforme orientam o fabricante e as NBR. Por estes motivos, o sistema de impermeabilização atualmente utilizado na laje de cobertura do Ed. Sede do Ministério da Justiça não foi adequado para o tipo de solicitações ali presentes.
Tal fato se deu em função da inexistência de projeto executivo, conforme determinam os normativos técnicos.
Ensaios realizados com amostras aleatoriamente colhidas na laje de cobertura do Ed. Sede do Ministério da Justiça indicam que o consumo do material impermeabilizante empregado pela Ré (medições realizadas em aparelhagem de precisão) , estava abaixo do volume necessário preconizado pelo fabricantes (2 kg/m2) para uma impermeabilização minimamente efetiva. O volume do material utilizado para a impermeabilização (manta cimentícia) , encontrado através das medições efetuadas nas amostras coletadas in loco, variou de 1,37 a 1,68 kg/m2 nas amostras coletadas, ou seja, foi aplicado um volume de material bem abaixo do que determina o fabricante. (TC Processo 010.940/2005-0 - peça 4, p. 50; e 5, p. 1) '.
5.15.	Além disso, as conclusões tanto dos técnicos da Polícia Federal quanto do perito judicial, foram ratificadas em novo laudo do Núcleo de Engenharia do Ministério da Justiça (TC Processo 010.940/2005-0 - peça 4, p. 34-39) .
5.16.	Dessa forma, está demonstrado o não atingimento dos fins almejados para o ajuste, o que corresponde à inexecução contratual, impondo-se a devolução integral dos recursos. Os fatos decorreram da ausência de planejamento dos trabalhos pela empresa e pelos responsáveis no órgão, sem que houvesse projetos básico e executivo ou descrição de processos de construção, cabendo lembrar que a solução a ser adotada partiu de proposta da própria recorrente (TC Processo 010.940/2005-0 - peça 24, p. 19-21) .
5.17.	Ademais, houve inadequação da solução empregada pela empresa e, mesmo na forma executada, os materiais utilizados seriam insuficientes para a impermeabilização, fato não percebido no momento da entrega dos serviços. 
5.18.	Portanto, ao contrário do afirmado no recurso, restou demonstrado que os valores pagos na impermeabilização da laje não foram empregados a contento, por ineficiência na atuação da contratada e ausência do planejamento adequado". 
8.	Assim, resta claro, conforme registra a Serur, que, ao contrário do que afirma a recorrente, a contratação posterior da empresa Essencial se destinou à reexecução integral das obras de impermeabilização da laje do Ministério da Justiça, tendo em vista o retorno das infiltrações.
9.	Portanto, concordo com a análise técnica de que "Os laudos periciais citados anteriormente demonstraram o insucesso na contratação da Cardoso Borges".
10.	Ademais, anuo com o exame da Serur de que efetivamente houve falta de planejamento do órgão contratante, entretanto, a desorganização administrativa desse órgão, bem como eventuais vícios na contratação, caracterizados pela inserção de serviço de grande vulto em contrato de manutenção predial, sem a realização de projeto básico e executivo, não desobrigam o contratado de executar as obras com o nível de qualidade contratualmente estabelecido.
11.	Nesse contexto, não procede o argumento de insuficiência de elementos para a correta delimitação do valor do débito, uma vez que o Tribunal, em ajuste à decisão original nestes autos, optou por considerar os outros serviços de manutenção predial prestados pela recorrente, reduzindo o montante do débito atribuído a título de dano ao erário.
12.	Em relação à alegação de que havia nos autos vários pedidos de prova que, ao serem rejeitados, contrariariam regras elementares do processo administrativo, porquanto essas provas deveriam ter sido consideradas, buscadas ou providenciadas de ofício, também não assiste razão ao recorrente, tendo em vista que no âmbito do controle externo vige o princípio da inversão do ônus da prova, cabendo aos responsáveis apresentar as evidências que corroborem o quanto alegado, não lhes cabendo atribuir essa responsabilidade aos órgãos de controle.
13.	Na mesma linha, não merece prosperar o argumento de que as referidas contas deveriam ser consideradas iliquidáveis, porquanto existiriam diversos pontos que tornariam os presentes autos dependentes de uma nova instrução, impossibilidade de se julgar o feito ante a ausência de diversas provas e a inexistência de cálculo nos autos sobre o que se gastou antes da Cardoso Borges. Esses argumentos foram refutados pela análise técnica, que esclareceu que o Tribunal já alterara o valor do débito após examinar os serviços prestados pela contratada no âmbito do contrato de manutenção predial, bem como ao demonstrar a consistência dos diversos laudos periciais acostados aos autos que fundamentaram a conclusão de que os serviços tiveram que ser refeitos.
14.	No que tange ao recurso da Sra. Lilian de Azevedo Gonçalves, então Coordenadora-Geral de Tecnologia da Informação e de Logística do Ministério da Justiça, concordo também com o exame técnico quando concluiu pela inocorrência da prescrição do débito imputado aos responsáveis, uma vez que a matéria é pacífica no Tribunal que, inclusive, editou a Súmula nº 282 no sentido de que "as ações de ressarcimento movidas pelo Estado contra os agentes causadores de dano ao erário são imprescritíveis".
15.	No mesmo sentido, não devem prosperar os argumentos da recorrente alegando a prescrição da pretensão punitiva do Tribunal tendo em vista que esse tema foi objeto de uniformização da jurisprudência por intermédio do Acórdão 1441/2006-TCU-Plenário, havendo a unidade instrutiva demonstrado adequadamente não se ter operado a prescrição e, consequentemente, afirmado a higidez das multas aplicadas aos responsáveis.
16.	Igualmente suficiente a abordagem da instrução técnica no que se refere aos efeitos do Recurso Extraordinário 669.069, julgado pelo Supremo Tribunal Federal, visto que naquele feito a Suprema Corte deliberou em relação a ilícitos de natureza civil, e não tratou de infrações a direito público, como os de natureza penal ou os decorrentes de atos de improbidade administrativa. Dessa forma, conforme afirma a Serur, em relação a ilícitos de natureza não civil, que ocasionem danos ao erário, mantêm-se incólume a jurisprudência desta Casa, no sentido da imprescritibilidade das ações de ressarcimento ao erário.
	Ante o exposto, e em consonância com o exame da Secretaria de Recursos deste Tribunal e do Ministério Público junto ao TCU, VOTO por que o Tribunal adote a deliberação que ora submeto ao colegiado.
TCU, Sala das Sessões Ministro Luciano Brandão Alves de Souza, em 27 de março de 2019.
Ministro JOÃO AUGUSTO RIBEIRO NARDES 
Relator